臺灣新竹地方法院民事判決  
109年度訴字第483號
原      告  許喬安  


訴訟代理人  吳存富律師          
            黃韋儒律師          
被      告  張家銘  
            陳玉美  

共      同  魏順華律師
訴訟代理人  
上列當事人間履行贈與契約等事件，經本院家事庭移送前來（10
9年度家訴字第7號），本院於民國109年12月22日言詞辯論終結
，判決如下：
    主  文
一、確認被告間就如附表所示之不動產，於民國108年11月20日
    所為贈與之債權行為及於民國108年12月2日以贈與為原因所
    為之所有權移轉登記之物權行為，均不存在。
二、被告乙○○就如附表所示之不動產於民國108年12月2日以贈
    與為原因向新竹市地政事務所辦理之所有權移轉登記應予塗
    銷，回復登記為被告甲○○所有。
三、被告甲○○於回復登記所有權後，應將如附表所示之不動產
    所有權移轉登記與訴外人許○○（身分證字號：Z000000000
    ，民國000年00月0日出生）所有。
四、訴訟費用由被告連帶負擔。
    事實及理由
壹、程序事項
一、按確認法律關係之訴，非原告有即受確認判決之法律上利益
    者，不得提起之，民事訴訟法第247 條第1 項前段定有明文
    。而該條所謂即受確認判決之法律上利益，係指因法律關係
    之存否不明確，致原告在私法上之地位有受侵害之危險，而
    此項危險得以對於被告之確認判決除去之者而言，故確認法
    律關係之訴，苟具備前開要件，即得謂有即受確認判決之法
    律上利益，縱其所求確認者為他人間之法律關係，亦非不得
    提起（最高法院42年度台上字第1031號判決意旨參照）。本
    件原告主張其為被告甲○○所簽夫妻協議書之債權人，因被
    告間通謀虛偽意思表示所為之贈與並移轉不動產所有權登記
    ，致原告債權有不能實現之虞，而為先位聲明，業經被告否
    認而生爭執，則被告間贈與契約及所有權移轉登記之法律關
    係是否存在，存有不安狀態而有損害原告權益之危險，且得
    以確認判決除去之，原告自有受確認判決之法律上利益，合
    先敘明。
貳、實體事項
一、原告起訴主張：
㈠、原告與被告甲○○交往期間懷孕，未結婚前已先於民國000年00
    月0日生育訴外人許○○，原告於結婚前之108年7月16日曾遭
    被告甲○○及其母親即被告乙○○施以家庭暴力，被告甲○○部分
    有本院108年度暫家護字第○○號暫時保護令可佐（家訴卷第2
    4-26頁）。然原告考量幼子許○○需要穩固家庭，故與被告甲
    ○○於108年7月22日簽訂夫妻協議書並經臺灣台中地方法院所
    屬民間公證人連○○公證後（家訴卷第21-22頁），再於同日
    與被告甲○○結婚。上開夫妻協議書第3條約定「乙方（即被
    告甲○○）同意於婚後將名下座落於新竹市○○段000地號土地
    暨其上同段第0000建號建物，即新竹市○○區○○里○○路000巷0
    00號0樓之0（權利範圍為全部）之房地（下稱系爭房地）過
    戶至兩造所生之未成年子女許○○之名下，無條件贈與未成年
    子女許○○，乙方同意自行清償系爭房地之房貸直至系爭房地
    之房貸清償完畢，縱使日後兩造因故離婚，乙方仍願清償系
    爭房地之房貸，並同意辦理印鑑證明交付予甲方（指原告）
    ，配合甲方辦理過戶，所生之相關費用乙方願自行負擔。」
    原告於婚後已多次以LINE催告被告甲○○履行未果，至少有10
    8年9月17日訊息可證（卷第55頁）。
㈡、詎料被告甲○○婚後仍不改暴力行舉，復於108年9月17日、同
    年10月18日對原告施以家庭暴力，原告方對被告甲○○聲請暫
    時保護令。孰料被告2人收受裁定日期為108年10月30日之暫
    時保護令後，因恐原告對被告甲○○提出離婚或請求履行夫妻
    協議書，旋於108年12月2日以「贈與」為登記原因將系爭房
    地移轉登記過戶予被告乙○○，此有於108年6月3日列印及於1
    08年12月12日列印之過戶前、後之系爭房地登記謄本、異動
    索引可證（家訴卷第28-34頁）。
㈢、被告母子之間通謀而為虛偽之贈與契約意思表示，及虛偽之
    所有權移轉物權契約，其法律行為均無效。無效法律行為之
    當事人即被告2人，應負回復原狀之責任。被告甲○○怠於行
    使其所有權人之回復原狀請求權，原告因保全債權（因夫妻
    協議書所生權利），得以自己之名義，代位行使被告甲○○之
    權利，請求被告乙○○回復原狀。待回復原狀之後，被告甲○○
    應依前引夫妻協議書第3條之約定內容，將系爭房地移轉登
    記予許○○。爰依民法第87條第1項本文、第113條、第199條
    第1項、第242條本文等規定及夫妻協議書第3條之約定及指
    示交付關係，請求如先位聲明所示（見後述㈥甲）。
㈣、退步言，若法院認被告間就系爭房地之贈與並非通謀虛偽意
    思表示而有效，惟贈與乃無償行為，依民法第244條第1項、
    第4項規定，被告甲○○所為之無償贈與行為，侵害原告之債
    權，原告得聲請本院撤銷之，並命受益人即被告乙○○回復原
    狀。待回復原狀之後，被告甲○○仍應依前引夫妻協議書第3
    條之約定內容，將系爭房地移轉登記予許○○。爰依民法第18
    4條第1項後段、第185條第1項、第199條第1項、第244條第1
    項、第4項等規定及夫妻協議書第3條之約定及指示交付關係
    ，請求如備位聲明所示（見後述㈥乙）。
㈤、被告固辯稱：系爭房地乃訴外人○○系統科技股份有限公司（
    下稱○○公司）出資購買而借名登記在被告甲○○名下；夫妻協
    議書第3條係第三人利益契約，在許○○表示享受其利益之意
    思前，是否生效仍有疑問等語。惟被告並未舉證有借名登記
    契約合意存在，且實際管理、使用之人乃被告甲○○並非○○公
    司，現在是原告居住使用，被告雖有提出○○公司支付系爭房
    地價款及貸款之部分金流，然○○公司既係被告甲○○之父親張
    ○○、母親乙○○實際經營之家族企業，此金流即可能是對被告
    甲○○之饋贈或報酬。若系爭房地為○○公司所有且指示被告甲
    ○○過戶予被告乙○○，被告2人卻以贈與登記，乃觸犯刑法使
    公務員登載不實罪，亦為無效法律行為。又若如被告所言，
    被告甲○○已曾於108年2月8日通知被告乙○○不欲繼續擔任出
    名人，被告甲○○卻同意將系爭房地過戶與許○○，顯無履行之
    意願，則張○○及被告2人均有違反夫妻協議書之主觀故意。
    又者，縱使夫妻協議書第3條係第三人利益契約，然簽訂夫
    妻協議書之際，原告及被告甲○○即以許○○法定代理人身分代
    為享受贈與利益之意思表示。
㈥、聲明（卷第27-28頁）：
甲、先位聲明
  ⒈確認被告甲○○與被告乙○○間就如附表所示之不動產，於108年
    11月20日所為之贈與行為及108年12月2日所為之所有權移轉
    登記行為，均不存在。
  ⒉被告乙○○應就如附表所示之不動產於108年12月2日以贈與為
    登記原因向新竹市地政事務所辦理之所有權移轉登記予以塗
    銷後，再將所有權回復登記與被告甲○○所有。
  ⒊被告甲○○於回復登記前項所有權名義後，並應將如附表所示
    之不動產所有權移轉登記與訴外人許○○（男，身分證字號：
    Z000000000，000年00月00日出生）。
  ⒋訴訟費用由被告二人負擔。
乙、備位聲明
  ⒈被告甲○○與被告乙○○間就如附表所示之不動產，於108年11月
    20日所為之贈與行為及108年12月2日所為之所有權移轉登記
    行為，均應予撤銷。
  ⒉被告乙○○就如附表所示之不動產於108年12月2日以贈與為登
    記原因向新竹市地政事務所辦理之所有權移轉登記應予塗銷
    後，再將所有權回復登記與被告甲○○所有。
  ⒊被告甲○○於回復登記前項所有權名義後，並應將如附表所示
    之不動產所有權移轉登記與訴外人許○○（男，身分證字號：
    Z000000000，000年00月00日出生）。
  ⒋訴訟費用應由被告二人負擔。　　
二、被告則答辯以：
㈠、不爭執被告甲○○與原告未結婚前已先於107年11月8日生育許○
    ○；被告甲○○與原告於108年7月22日簽訂夫妻協議書並經公
    證後，同日結婚；被告甲○○於108年12月2日以「贈與」為登
    記原因將系爭房地移轉登記過戶予被告乙○○。
㈡、被告甲○○之所以與原告簽訂夫妻協議書，其緣由說明如  下
    ，此夫妻協議書之性質，亦尚待研求：
  ⒈許○○出生後，被告甲○○及其父張○○、母乙○○均對許○○庝愛有
    加，且準備為原告與被告甲○○舉辦婚禮。張○○甚至指示將10
    5年6月間由家族企業○○公司出資購買而借用被告甲○○名義登
    記之系爭房屋，暫先提供予原告、被告甲○○、許○○居住，並
    出資委人進行裝潢。後因原告對準公婆不尊重，張○○對此椿
    婚事有所遲疑，但原告不斷採取疲勞轟炸方式使被告甲○○同
    意結婚之事。
　⒉108年7月16日，被告甲○○無法忍受原告之疲勞轟炸遂口出「
    妳這樣我沒辦法娶妳無法跟妳生活」，原告即情緒失控，攜
    同幼子在公司吵閙，被告為避免公司員工看笑話，兩造3人
    遂同車欲將幼子送至保母處，在車上，原告先出手毆打被告
    甲○○頭部，被告乙○○才打原告一巴掌，原告竟亦回摑被告乙
    ○○，被告甲○○為保護母親致有不當行止，固屬非是，然事出
    有因，絕非原告聲請保護令時隱匿自己的行為而聲稱均是被
    告之錯。
　⒊於上述衝突後，原告仍堅持要結婚，可見被告甲○○非如原告
    所形容動輒施暴之人。被告家族企業乃○○公司外包商，工作
    甚為忙碌，被告甲○○受僱公司經常南北奔波，實無法忍受原
    告類似疲勞轟炸之對待，為求精神解脫方於結婚當日簽立夫
    妻協議書。
　⒋固然夫妻協議書第3條約定被告甲○○應將系爭房地無條件贈與
    許○○，然此協議書第3條之法律性質，應係民法第269條第三
    人利益契約（非如原告主張之指示交付），許○○為受贈人，
    但其為未滿7歲之無行為能力人，無法表示接受系爭房地利
    益之意思。故在許○○表示享受其利益之意思前，此契約是否
    已生效力，非無研求餘地。
㈢、系爭房地係訴外人○○系統科技股份有限公司出資購買而借名
    登記在被告甲○○名下，並非被告甲○○所有。
  ⒈被告甲○○之父親張○○出資設立○○公司，由張○○及被告乙○○實
    際經營。張○○代表○○公司於105年6月18日借用被告甲○○名義
    購買系爭房地，總價款新臺幣（下同）956萬元，自備款約1
    79萬元即係由○○公司所支付，其餘貸款由張○○指示被告乙○○
    每月自○○公司帳戶提領現金後存入被告甲○○在台灣土地銀行
    新竹分行之帳戶以供扣繳。此有建商出具之「客戶繳款記錄
    表」、○○公司集團內另一家錸勝科技有限公司名下合作金庫
    東竹北分行歷史交易明細查詢結果、被告甲○○名下台灣土地
    銀行新竹分行貸款帳戶存摺交易明細表、○○公司名下渣打國
    際商業銀行帳戶提款紀錄可稽（本院卷第95-115頁）。
　⒉再者，原告婚前攜子住在系爭房地期間，將其從事服飾買賣
    之衣物均放置屋內，有長住之意，然被告甲○○認為雙方是否
    結婚尚未確定，恐將來○○公司無法取回系爭房地，始於108
    年2月8日以LINE訊息通知母親即被告乙○○「房子趕快過戶掉
    」。原告執此訊息主張被告2人於收受暫時保護令後通謀，
    已有未合。
　⒊嗣○○公司於108年5月27日以系爭房地為擔保品、被告甲○○及○
    ○公司為債務人向台中商銀貸款（家訴卷第124、126頁），
    設定最高限額抵押權360萬元，以供○○公司週轉使用，亦可
    徵○○公司始為真正所有權人。
　⒋○○公司與被告甲○○於108年11月間終止借名登記關係後，另指
    定被告乙○○為登記名義人，被告甲○○依○○公司代表人張○○之
    指示將系爭房地過戶予被告乙○○，係履行其返還義務，並非
    因與被告乙○○間有贈與約定及移轉合意。
㈣、就備位聲明，民法第244條第3項規定「債務人之行為非以財
    產為標的，或僅有害於以給付特定物為標的之債權者，不適
    用前二項之規定。」原告縱依夫妻協議書第3條約定，得向
    被告甲○○請求者乃給付特定標的物之債權，依前引規定，原
    告不得行使撤銷權。
㈤、答辯聲明：⑴原告之訴駁回。⑵訴訟費用由原告負擔。
三、本院之判斷：
㈠、兩造不爭執許○○為原告與被告甲○○共同生育之未滿7歲之未成
    年子女；被告甲○○於108年2月8日以訊息通知被告乙○○「就
    叫妳房子趕快過戶掉」；被告甲○○與原告於108年7月22日簽
    訂且經公證之夫妻協議書第3條約定婚後被告甲○○應將系爭
    房地無條件過戶贈與許○○；原告於婚後之108年9月17日曾催
    告被告甲○○辦理系爭房地之過戶；被告甲○○於108年12月2日
    以「贈與」為登記原因將系爭房地移轉登記過戶予被告乙○○
    等情。並有戶籍謄本、訊息紀錄、公證書及夫妻協議書、系
    爭房地登記謄本及異動索引在卷可稽（家訴卷第21-23、27-
    34頁），故此部分事實，應堪先予認定。
㈡、按「表意人與相對人通謀而為虛偽意思表示者，其意思表示
    無效。但不得以其無效對抗善意第三人。虛偽意思表示，隱
    藏他項法律行為者，適用關於該項法律行為之規定。」民法
    第87條定有明文。經查：
  ⒈被告均一致陳稱：被告甲○○依借名人○○公司代表人張○○之指
    示將系爭房地過戶予被告乙○○，係履行其出名人之返還義務
    ，並非因與被告乙○○間有贈與約定及移轉合意等語，可見被
    告自承渠2人間並無贈與之真意，則被告間所為贈與均係通
    謀而為虛偽意思表示無訛。是被告間就如附表所示之不動產
    ，於108年11月20日所為贈與之債權行為及於108年12月2日
    以贈與為原因所為之所有權移轉登記之物權行為，均不存在
    。
　⒉所須進一步審究者，乃被告間是否隱藏他項法律行為，而須
    適用關於該項法律行為之規定？意即被告甲○○是否果係依借
    名人○○公司變更出名人之指示而為移轉登記？查：
　⑴被告辯稱系爭房地之買賣價款係由○○公司支付，業據被告提
    出建商出具之「客戶繳款記錄表」、○○公司集團內另一家錸
    勝科技有限公司名下合作金庫東竹北分行歷史交易明細查詢
    結果、被告甲○○名下台灣土地銀行新竹分行貸款帳戶存摺交
    易明細表、○○公司名下渣打國際商業銀行帳戶提款紀錄等為
    據（本院卷第95-115頁），原告亦不爭執此部分金錢流向，
    應堪信實。
　⑵然系爭房地之買賣價款雖由○○公司支付，並不必然是○○公司
    借名登記，金錢往來之原因多端，亦可能是贈與。據被告自
    述，○○公司為家族企業，實際經營人為被告甲○○之父、母，
    且被告甲○○任職於○○公司時常南北奔波甚是辛苦，本院審酌
    被告甲○○正值成家之年紀，家族企業之獲利由家人共享，則
    被告甲○○之父母以○○公司資金或盈餘為其子置產，並無不合
    理之處。
　⑶又○○公司屬於工業型公司，並無使用住宅必要，卻購置6樓住
    宅，且斥資裝潢以利被告甲○○一家人共同居住，亦與借名登
    記之「由借名人自行使用、收益、管理、處分」之型態不合
    。況且，○○公司為股份有限公司，每年均須申報資產負債表
    ，系爭房地為固定資產，然○○公司卻不申報，復由被告乙○○
    每月領取現金32,000元至30,000元存入被告甲○○貸款帳戶以
    供扣繳，卻不直接自○○公司按月轉帳，顯然不願資金流向遭
    人察覺，則○○公司每月以何種會計科目出帳現金32,000元至
    30,000元，亦啟人疑竇。
　⑷再者，借名登記之所以需借用他人之名，或為規避法律之禁
    止、或為節稅、或為躲避債權人之追償、或其他不欲人知之
    原因，多係游走在違法邊緣或者灰色地帶。然○○公司既為正
    常營運之公司，被告未舉證其於105年6月間有何不能登記自
    為所有權人之情況，亦未舉證迨於108年11-12月間發生何事
    導致○○公司須改定出名人之情況，充其量只有發生原告與被
    告甲○○間之家庭齟齬。再者，既被告甲○○早曾於108年2月8
    日以訊息通知被告乙○○「就叫妳房子趕快過戶掉」並以「不
    過是要怎麼趕她走，死不要臉」來稱呼原告，若果為借名登
    記，被告甲○○婚前已表達不願繼續出名之終止借名登記之意
    ，何以○○公司當時不立即另尋出名人，拖延將近8個月直到
    婚後發生糾紛始著手處理亦不合理。故原告主張被告2人係
    因收受暫時保護令後，恐原告對被告甲○○提出離婚或請求履
    行夫妻協議書，始匆忙過戶，較為可採。
　⑸再觀諸夫妻協議書全文，若果被告甲○○只是出借名義予○○公
    司，對系爭房地無使用、收益、管理、處分權限，豈敢擅自
    與原告約定婚後之夫妻住所即為系爭房地、又承諾辦理印鑑
    證明配合原告過戶，且豈肯承諾自行清償房貸直到清償完畢
    ，凡此種種，完全係以系爭房地所有權人之身分行事。
　⑹至於被告甲○○提供系爭房地作為擔保，向台中商銀貸款，設
    定最高限額抵押權360萬元，共同債務人為被告甲○○及○○公
    司乙節，有土地及建物登記謄本可據（家訴卷第123-126頁
    ），固屬不虛。然被告甲○○購買系爭房地之資金既係受自父
    母贈與，則在○○公司需要資金週轉時，被告甲○○自無拒絕之
    餘地，況提供自己名下不動產作為擔保，並不會因此喪失所
    有權或逆推為非所有權人。
　⑺綜上，本院審認上開情由，認被告甲○○為系爭房地之真  正
    所有權人，並非單純出名人。被告甲○○為規避夫妻協議書第
    3條義務，與被告乙○○通謀虛偽贈與，且未隱藏他項法律行
    為。
㈢、再按民法第269條第1項規定之第三人利益契約，重在第三人
    取得直接請求給付之權利。倘要約人與債務人未約定使第三
    人取得該債權者，固僅為當事人與第三人間之「指示給付關
    係」，而非該條項所稱之第三人利益契約。惟審認契約是否
    有以使第三人取得該債權為標的，並不以明示為必要，祇要
    依契約之目的及周圍之情況，可推斷當事人有此法效之意思
    為已足。於此情形，除審究其契約是否為第三人利益而訂立
    外，尚可考量契約訂定之本旨，是否由第三人自己行使權利
    ，較諸僅由要約人行使權利，更能符合契約之目的，債務人
    對第三人為給付是否基於要約人亦負擔相當之給付原因暨要
    約人與第三人間之關係，並分就具體事件，斟酌各契約內容
    、一般客觀事實、工商慣例、社會通念等相關因素，探究訂
    約意旨之所在及契約目的是否適合於使第三人取得權利，以
    決定之（最高法院97年度台上字第2694號判決意旨參照）。
    本件觀之夫妻協議書第3條，被告甲○○絕無將系爭房地贈與
    原告、依原告指示交付而登記與許○○之意，夫妻協議書第3
    條文字已明確載明「無條件贈與未成年子女許○○」，可見由
    第三人許○○自己行使權利，較諸僅由原告行使權利，更能符
    合贈與之目的，故此為民法第269條第1項規定之第三人利益
    契約無疑。另者，同條第2項固規定「第三人對於前項契約
    ，未表示享受其利益之意思前，當事人得變更其契約或撤銷
    之。」僅指第三人未表示享受其利益之意思前，當事人得另
    行協議變更契約例如指定其他人為受利益之人，或撤銷之，
    並非第三人利益契約之效力未定須待第三人表示享受與否始
    生效力。況本件夫妻協議書係經臺灣台中地方法院所屬民間
    公證人連宏仁公證，依民法第408條第2項經公證之贈與不得
    撤銷；又第269條第2項規定者乃「當事人得變更其契約」意
    即須經協議變更，非可謂債務人可單方面變更。本件原告既
    未與被告甲○○協議變更，被告甲○○又無可單方面變更之法律
    依據，則受利益第三人許○○即使為未滿7歲之無行為能力人
    ，無法自為意思表示或受意思表示，須由法定代理人為之，
    而迄今法定代理人即原告及被告甲○○均未為許○○為享受利益
    之意思表示，仍不影響本件審認結果。
㈣、按「表意人與相對人通謀而為虛偽意思表示者，其意思表示
    無效。」、「無效法律行為之當事人，於行為當時知其無效
    ，或可得而知者，應負回復原狀或損害賠償之責任。」「債
    務人怠於行使其權利時，債權人因保全債權，得以自己之名
    義，行使其權利。」民法第87條第1項本文、第113條、第24
    2條本文規定甚明，是原告引此規定，請求如先位聲明第⒈⒉
    項為有理由，應予准許。進者，被告甲○○於婚後應將系爭房
    地過戶贈與許○○，經原告於108年9月17日催告，雖未定履行
    期限，然迄今已逾1年以上，堪認已經相當期間，是原告依
    夫妻協議書第3條之約定，請求被告甲○○將系爭房地之所有
    權移轉登記與許○○所有如先位聲明第⒊項，亦為有理由，亦
    應准許。原告先位之訴既有理由，本院即無再就原告備位之
    訴續予審認之必要，附此敘明。
四、本件事證已臻明確，兩造其餘攻擊、防禦方法及所提證據，
    於本件判決結果不生影響，爰不一一論述。
五、訴訟費用負擔之依據：民事訴訟法第78條、第85條第2項。
中　　華　　民　　國　　110 　年　　1 　　月　　12　　日
                  民事第二庭    法　官　陳麗芬
以上正本係照原本作成。
如對本判決上訴，須於判決送達後20日內向本院提出上訴狀。如
委任律師提起上訴者，應一併繳納上訴審裁判費。
中　　華　　民　　國　　110 　年　　1 　　月　　12　　日
                                書記官　曾煜智
【附表】
編號      1 建物 新竹市○○段 000000000○號 （門牌號碼：新竹市○○區○○路000巷000號0樓之0） 建物面積： 75.26平方公尺 附屬建物：陽台（10.26平方公尺）；雨遮（2.99平方公尺） 權利範圍： 全部 2 土地 新竹市○○段 000地號 土地面積： 6,953平方公尺  權利範圍： 100000分之424